臺灣高等法院民事判決　　　　　　　　　 95年度上字第722號
上　訴　人　　丙○○
　　　　　　　　　　　　之3
被　上訴人　　毅新開發有限公司
法定代理人　　乙○○
共　　　同
訴訟代理人　　錢裕國律師
被　上訴人
即　上訴人　　甲○○
訴訟代理人　　許峻銘律師
上列當事人間因履行契約等事件，上訴人對於中華民國95年6月2
6日台灣台北地方法院94年度訴字第6954號第一審判決各自提起
上訴，本院於96年1月2日言詞辯論終結，判決如下：
  主  文
原判決關於命甲○○給付毅新開發有限公司新台幣陸拾壹萬捌仟
元本息部分，及該部分假執行之宣告，暨命甲○○負擔訴訟費用
之裁判均廢棄。
上開廢棄部分，毅新開發有限公司在第一審之訴及假執行之聲請
均駁回。
丙○○上訴駁回。
第一審訴訟費用關於命甲○○負擔部分及第二審訴訟費用關於毅
新開發有限公司部分，由毅新開發有限公司負擔。第二審訴訟費
用關於丙○○部分由丙○○負擔。
  事實及理由
一、被上訴人毅新開發有限公司（下稱毅新公司）及上訴人丙○
    ○分別起訴主張：
    (一)毅新公司於民國（下同）94年6月21日與被上訴人即上訴
      人甲○○簽立「專任委託銷售契約書」（契約編號：A000
      0000，下稱系爭銷售契約），受託銷售甲○○所有坐落於
      台北市○○區○○路三段8巷29號4樓房屋及所持分之土地
      （下稱本件房地），委託銷售總價為新台幣（下同）12,3
      00,000元，嗣後雙方又陸續簽立4紙「委託銷售/出租契約
      內容變更同意書」除變更委託售價外更委託期間延長至94
      年9月18日。毅新公司嗣於94年9月11日媒介買方即上訴人
      丙○○承購本件房地，買方並簽署「附停止條件定金委託
      書」，表示願以10,000,000元承買之。毅新公司立即將買
      方之意思表示傳達予甲○○，甲○○於94年9月13日同意
      以10,300,000元出售，並親筆簽名確認。更於同日又與甲
      ○○簽立第4紙「委託銷售/出租契約內容變更同意書」，
      將委託價調整為10,300,000元，故此，該價格益顯為甲○
      ○銷售要約之價格。嗣經毅新公司努力居中斡旋，買方丙
      ○○終於同意甲○○之售價，並於94年9月14日簽署「購
      屋承諾書」，承諾以10,300,000元買受，同時支付定金50
      0,000元，買賣契約因此成立生效。依約買賣雙方應於買
      方簽訂購屋承諾翌日起算7日內出面完成買賣契約書面之
      簽訂，詎料，甲○○竟拒絕出面履行其義務，屢經催告不
      獲置理，不啻違反買賣契約之義務，亦違反系爭銷售契約
      義務。依系爭銷售契約第壹部分第4條第1項、第貳部分第
      5條第1項及第6條第2項第(1)款約定，甲○○應給付委託銷
      售總價10,300,000元之6%計算，即618,000元之服務報酬
      予毅新公司爰請求如數給付及自94年9月22日起至清償日
      止按年息百分之五計算之利息等情。
    (二)丙○○於94年9月11日及9月14日，分別簽署「附停止條件
      定金委託書」及「購屋承諾書」表示承買甲○○所有本件
      房地，而毅新公司即為買、賣雙方之代理人或傳達人，買
      賣契約應於意思表示達到時成立生效。丙○○於94年9月1
      4日簽署「購屋承諾書」同時交付面額500,000元即期支票
      乙紙（下稱系爭支票）以為定金，毅新公司既為甲○○收
      受定金之代理人，則應發生定金之效力，依民法第248條
      規定，契約亦推定為成立。詎料，甲○○竟拒絕履行其義
      務，屢經催告不獲置理，依系爭委託銷售契約第壹部分第
      4條第3項、丙○○簽署之「購屋承諾書」第2條第5項約定
      及民法第249條第3款規定，甲○○應加倍返還已收定金即
      1,000,000元予丙○○等情。
    (三)原審判命甲○○應給付毅新公司618,000元及自94年12月3
      日起至清償日止，按年息5%計算之利息，並依兩造之聲請
      為准、免假執行之宣告，並駁回毅新公司其餘之訴及丙○
      ○之訴。丙○○、甲○○均對其敗訴部分聲明不服，提起
      上訴，毅新公司則對其敗訴部分（即94年7月22日至94年
      12月2日之利息），未據聲明不服，已告確定。丙○○並
      於本院上訴聲明：(1)原判決不利於丙○○部分廢棄。(2)甲
      ○○應給付丙○○1,000,000元及自94年9月22日起至清償
      日止，按年息5%計算之利息。(3)第一、二審訴訟費用由甲
      ○○負擔。而毅新公司對於甲○○之上訴，亦答辯聲明：
      (1)上訴駁回。(2)訴訟費用由甲○○負擔。
二、甲○○則以：
    (一)關於毅新公司部分：甲○○與毅新公司雖曾訂立系爭銷售
      契約，惟系爭銷售契約第一頁上端前言固載有「１、委託
      人簽訂本『專任委託銷售契約書』前，已確實攜回詳閱三
      天以上．．．．２、委託人就受託人所提供之『賣方權利
      義務說明書』、『房屋交易安全說明書』於簽訂本契約前
      ，確已閱讀並明瞭其內容，並同意不動產買賣使用『房屋
      交易安全制度，保障交易安全』等文字，並經甲○○簽名
      ，但實際上毅新公司並未踐行上開程序，甲○○於94年6
      月24日獨自前往毅新公司，即由該公司人員催趕簽下系爭
      銷售契約及相關文件，根本毫無攜回審閱三日之事實，毅
      新公司亦未曾提供「賣方權利義務說明書」、「房屋交易
      安全制度」之內容，完全利用甲○○落單膽怯之情形下，
      匆促簽字完成訂約，既然已違反消費者保護法第11條之1
      規定，系爭銷售契約之條款，自不成契約之內容，毅新公
      司即無從據予請求甲○○給付報酬。退步言之，依系爭銷
      售契約第3條規定買賣價款支付方式及時間第一期簽約備
      證應支付總價款15%，但毅新公司提出其與丙○○間之買
      賣契約，第一期款則僅收500,000元支票，不但與系爭銷
      售契約所約定之15%（1,545,000元）相差甚多，自與系爭
      銷售契約條款不符，對甲○○不生效力。又毅新公司提出
      之購屋承諾書從頭至尾均出於同一手筆，連丙○○之簽名
      均非出自本人，丙○○亦自承附停止條件定金委託書之簽
      名，係其女友於其本人上廁所時代簽，是契約之一方當事
      人既未於契約簽名或蓋章，契約自尚未成立，毅新公司依
      未成立之契約，請求甲○○支付酬金，尤屬無據。另毅新
      公司代收500,000元定金支票，依系爭銷售契約貳第3條第
      6項規定於24小時內送交甲○○，縱如毅新公司主張因使
      用房屋交易安全制度（甲○○否認有合意），亦應將定金
      存入「房屋交易安全專戶」內（系爭銷售契約貳第7條第2
      項），如毅新公司不能證明已將500,000元存入上開專戶
      ，則其亦違約在先，無酬金請求權可言。且前項支票發票
      人丙○○帳戶於94年9月14日並無500,000元存款，則支票
      不能兌現，即令是定金亦等同未收分文，則丙○○與甲○
      ○所訂之買賣契約尚未有效成立，則毅新公司如何主張酬
      金？
    (二)關於丙○○部分：毅新公司與甲○○訂立之系爭銷售契約
      未有效成立，則毅新公司與丙○○之「購屋承諾書」對甲
      ○○自不生效力，無定金返還之問題。又丙○○與毅新公
      司提出之購屋承諾書及附停止條件定金委託書並非真正，
      為通謀虛偽意思表示，自不生效力，亦無定金返還之問題
      。退步言之，縱令前開購屋承諾書及附停止條件定金委託
      書為真，然丙○○所交付之定金支票既不能證明於系爭銷
      售契約終止前已更正，等同未交付，況毅新公司亦未曾提
      示支票，復未將定金存入所謂交易安全專戶，而丙○○之
      支票帳戶亦無存款，在在足以證明丙○○未交付定金，買
      賣契約不生效力，即令買賣契約依然有效，但其定金既未
      支付，則丙○○請求加倍返還定金，亦非有據；且丙○○
      並未合法催告甲○○履行契約，其存證信函應送地址記載
      錯誤，不生催告之效力，甲○○無遲延違約之問題，契約
      失效非可歸責於甲○○，從而丙○○請求甲○○返還定金
      1,000,000元，即非有理。
    (三)甲○○並於本院上訴聲明：(1)原判決關於命甲○○應給付
      毅新公司618,000元本息及其假執行之宣告，與該訴訟費
      用部分均廢棄。(2)上開廢棄部分，毅新公司在第一審之訴
      及其假執行之聲請均駁回。(3)廢棄部分之第一、二審訴訟
      費用，由毅新公司負擔。另對於丙○○之上訴，則答辯聲
      明：(1)上訴駁回。(2)訴訟費用由丙○○負擔。
三、兩造不爭之事實：
    (一)毅新公司與甲○○於94年6月21日簽立系爭銷售契約，由
      甲○○委託毅新公司銷售台北市○○路○段8巷29號4樓房
      屋，售價原定12,300,000元，最後變更為10,300,000元。
    (二)系爭銷售契約上方框格內記載「上訴人已攜帶詳閱銷售契
      約3天以上，並瞭解「賣方權利義務說明書」、「房屋交
      易安全說明書」之內容，復同意本件買賣使用「房屋交易
      安全制度」等文字，經甲○○形式上簽名。
四、兩造爭執要旨：(一)毅新公司有無報酬請求權？(二)丙○○請求
    加倍返還定金有無理由？茲分述如下：
    (一)毅新公司並無報酬請求權：
      毅新公司系爭銷售契約第壹部分第4條第1項，第貳部分第
      5條第1項及第6條第2項第(1)款請求6％報酬，俱無理由，
      茲分別說明之：
      1.系爭銷售契約第壹部分第4條第1項方面：查系爭銷售契
        約，分第壹及第貳部分，第壹部分規範「銷售條件」，
        第貳部分規範「甲、乙方雙方之權利義務」，因此第壹
        部分第4條第1項，並非規範甲、乙雙方即本件毅新公司
        與甲○○間之權利義務，而係規範買主與甲○○間，關
        於定金之收取及其權力，至於毅新公司與甲○○間權利
        義務關係應依系爭銷售契約第貳部分之約定，毅新公司
        竟將上開約定引為雙方權利義務之約定，顯有未洽，不
        予採信。
      2.毅新公司所引系爭銷售契約第貳部分第5條第1項方面：
        按系爭銷售契約第貳部分甲、乙雙方之權利義務第5條
        係規範「服務報酬計算及支付方式」，其第1項之約定
        「乙方（即毅新公司）之服務報酬請求權，於甲方（指
        甲○○）簽認買方之「附停止條件定金委託書」，或買
        方簽認「購屋承諾書」時成就。甲方應給付乙方之服務
        報酬，計算方式依實際成交總價百分之四計算。」查甲
        ○○已簽認買方之「附停止條件定金委託書」，而買方
        即丙○○已簽認「購屋承諾書」，為兩造所不爭，依上
        說明毅新公司對甲○○之報酬請求權固已成就，但依同
        條第2項之約定，此項報酬，甲方（甲○○）應於簽訂
        不動產買賣契約時給付服務報酬總額百分之五十，交屋
        時再給付百分之五十。然甲○○與丙○○並未簽訂不動
        產買賣契約書，更無交屋之情事，則毅新公司尚不得請
        求給付報酬。又甲方（甲○○尚未簽定不動產買賣契約
        書，亦無第5條第5項所指「簽訂不動產買賣契約書」「
        後」違約不賣之問題，毅新公司亦不得據以請求給付報
        酬，併此敘明。
      3.依系爭銷售契約第貳部分第6條第2項第1款請求部分：
        依上開約定，甲方（指甲○○）拒絕與乙方（指毅新公
        司）依約洽妥之買方客戶簽訂買賣契約書者，應支付百
        分之六之服務酬金。但毅新公司尚未與賣方（甲○○）
        及買方（丙○○）洽妥究應於何一確定時日簽訂不動產
        買賣契約書，遽謂甲○○拒絕簽約而請求給付報酬，自
        難謂合。依系爭銷售契約貳第7條第3項及丙○○所簽購
        屋承諾書第2條第3項規定，甲○○已授權毅新公司於丙
        ○○在94年9月14日簽立購屋承諾書之翌日起7天內出面
        完成買賣契約書面之簽訂。但究竟在何一確定之時日簽
        訂書面契約，仍應由毅新公司積極與甲○○及丙○○洽
        商。倘洽商不成或甲○○有故意拖延不予簽訂書面契約
        情事，此種不確定期限之給付（簽訂書面契約義務），
        仍應經合法催告，始生效力。（此由毅新公司於起訴時
        檢附之94年9月23日所發催告函催告甲○○於同年月26
        日下午2時簽約自明。）況本件初於94年9月14日因定金
        支票50萬元受款人姓名有誤，甲○○拒收（詳見後述）
        ，毅新公司未於丙○○抬頭記載錯誤之支票更正之後，
        再行將定金支票交付甲○○或通知甲○○前往收取，或
        經合法催告；甲○○不發生遲延簽約之效力（詳後述）
        ，亦不生違約之問題。
      4.毅新公司於94年9月23日所發催告函，將甲○○之地址
        載為三重市○○○街136巷24號，然此地址並非甲○○
        之住居所、事務所、約定之送達處所或契約所載地址，
        甲○○否認收受前揭催告函，毅新公司亦未舉證證明（
        如雙掛號回執是）甲○○已收受該催告函，是上開催告
        函自不足為毅新公司有利之證據。至於毅新公司，另辯
        稱有以電話催告甲○○履約云云，復為甲○○所否認，
        毅新公司亦未能舉證以實其說，則毅新公司於94年09月
        14日甲○○拒絕接受抬頭書寫錯誤之定金支票後，毅新
        公司既未合法催告甲○○履行契約（簽訂書面不動產買
        賣契約），因此甲○○不負遲延簽約之責任。
      5.甲○○既不負遲延責任，毅新公司依系爭銷售契約請求
        甲○○給付服務報酬即非有理。
    (二)丙○○請求加倍返還定金非有理由：
      1.按支票為有價證券但本身係不代替物，當事人之一方交
        付支票充作定金，必雙方有代物清償之意思，契約始視
        為成立，本件丙○○簽發支票充作定金，惟丙○○並不
        能舉證證明其與甲○○間已有代物清償之合意，不能視
        為買賣契約已成立。
      2.證人吳治於94年9月14日晚親自在台北市唐朝甜品店見
        聞黃喬麟（毅新公司之員工），欲交付系爭支票與甲○
        ○時，因系爭支票抬頭記載錯誤，甲○○拒收支票爭議
        之情形，業經證人吳家治於原審證實，雖證人黃喬麟證
        稱於當場交付時已將支票抬頭更改過等語。二證人證言
        不符，查黃喬麟為毅新公司之員工且為承辦人，其與毅
        新公司屬生命共同體，其證言難免偏頗，而證人吳家治
        與甲○○非親非故，並無利害關係，其所為證言較為客
        觀，應可採信，則本件黃喬麟交付系爭支票與甲○○之
        際，支票抬頭姓名仍是錯誤的，未加更正，堪以認定。
        系爭支票抬頭既然姓名有誤，甲○○縱取得該支票，亦
        無法兌現，甲○○予以拒收，並無任何可歸責之原因。
      3.又按「執票人應以背書之連續，證明其權利……」票據
        法第37條定有明文。94年9月14日欲交與甲○○之系爭
        支票抬頭記載「稽」舒涵，有如前述，且為劃線支票，
        系爭支票發票人為丙○○之女友游佳玲，背書人為丙○
        ○，則若甲○○取得系爭支票，揆諸前引條文須有甲○
        ○之背書，背書始為連續，故在發票人尚未將系爭支票
        上抬頭「稽」更正為「嵇」之前系爭支票，也因背書不
        連續，而無法主張票據上之權利。甲○○予以拒收，自
        有理由。甲○○既未受丙○○之定金；且無可歸責之事
        由，則甲○○即無依系爭銷售契約第壹書部分第4條第3
        項，及丙○○簽署「購買承諾書」第2條第5項約定，加
        倍返還定金之義務。
      4.再按「訂約當事人之一方，由他方受有定金時，擬定其
        契約成立。」民法第248條定有明文，本件賣主即甲○
        ○既未收受定金，不能推定丙○○與甲○○買賣契約已
        成立。自無因可歸責於甲○○之事由，應加倍返還受定
        金之問題（民法第249條第3款）。
五、綜上所述，本件毅新公司依系爭銷售契約第壹部分第4條第1
    項、第貳部分第5條第1項、第6條第2項第1款，請求甲○○
    給付6％報酬，丙○○依系爭銷契約壹4條3項及購屋承諾書
    第2條第5項約定、民法第249條第3款請求甲○○加倍返還定
    金，均無理由，原審判決毅新公司勝訴，丙○○敗訴，丙○
    ○及甲○○均對其不利部分聲明上訴，丙○○之上訴為無理
    由，應予駁回上訴。甲○○上訴部分，則為有理由，爰將原
    判決不利於甲○○部分廢棄改判。
六、本件事證已臻明確，兩造其餘之攻防方法經審酌後認與判決
    結果不生影響，無庸遂一論述，併此敘明。
七、據上論結，本件甲○○上訴為有理由，丙○○上訴為無理由
    ，依民事訴訟法第449條第1項、第450條、第78條、第85條
    第1項但書，判決如主文。
中　　華　　民　　國　　96　　年　　1　　月　　16　　日
                  民事第四庭
                      審判長法  官  張劍男
                            法  官  彭昭芬
                            法  官  郭松濤
正本係照原本作成。
如不服本判決，應於收受送達後20日內向本院提出上訴書狀，其
未表明上訴理由者，應於提出上訴後20日內向本院補提理由書狀
（均須按他造當事人之人數附繕本）上訴時應提出委任律師或具
有律師資格之人之委任狀；委任有律師資格者，另應附具律師資
格證書及釋明委任人與受任人有民事訴訟法第466條之1 第1項但
書或第2項（詳附註）所定關係之釋明文書影本。
中　　華　　民　　國　　96　　年　　1　　月　　17　　日
                            書記官  方素珍
附註：
民事訴訟法第466條之1（第1項、第2項）：
對於第二審判決上訴，上訴人應委任律師為訴訟代理人。但上訴
人或其他法定代理人具有律師資格者，不在此限。
上訴人之配偶、三親等內之血親、二親等內之姻親，或上訴人為
法人、中央或地方機關時，其所屬專任人員具有律師資格並經法
院認為適當者，亦得為第三審訴訟代理人。。
